ACORDAO-COMPLETO-2437545

ACÓRDÃO 4034/2021 ATA 7/2021 - SEGUNDA CÂMARA

VISTOS, relatados e discutidos estes autos, que, nesta fase processual, tratam de monitoramento do cumprimento do Acórdão 11906/2016-TCU-Segunda Câmara, que considerou ilegais atos de concessão de aposentadoria.
	ACORDAM os Ministros do Tribunal de Contas da União, reunidos em sessão da 2ª Câmara, ante as razões expostas pelo relator e com fundamento nos arts. 12, § 3º, 28, incisos I e II, 46 e 58, inciso IV, da Lei 8.443/1992, nos arts. 250, § 2º, 260 e 268, inciso VII, do Regimento Interno, no art. 4º, inciso I, da Resolução - TCU 315/2020 e no art. 2º, inciso III, da Resolução - TCU 78/2018, em:
	9.1. acolher as razões de justificativa apresentadas por André Luiz Chagas Pereira;
	9.2. considerar revel Agnaldo Fernandes Silva;
	9.3. aplicar a Agnaldo Fernandes Silva multa de R$ 10.000,00 (dez mil reais) , determinando o desconto integral ou parcelado na sua remuneração;
	9.4. autorizar a cobrança judicial da dívida, caso não atendida a notificação e verificada a ineficácia dos descontos determinados no subitem anterior;
	9.5. determinar à Universidade Federal do Rio de Janeiro que:
	9.5.1. exclua, imediatamente, a parcela relativa à URV (3,17%) dos proventos de Georgina Mary Lopes dos Reis (CPF XXX.165.107-XX) e das pensões instituídas por Fernando Luiz Amorim (CPF XXX.442.637-XX) e por Gelson Luiz do Amaral (CPF XXX.560.437-XX) , conforme Acórdão 11906/2016-TCU-Segunda Câmara;
	9.5.2. no prazo de 30 (trinta) dias, sob pena de responsabilidade solidária da autoridade administrativa omissa e mediante prévia instauração de processo administrativo, apure o montante indevidamente recebido a título da parcela relativa à URV (3,17%) , por Georgina Mary Lopes dos Reis (CPF XXX.165.107-XX) , desde a ciência do Acórdão 11906/2016-TCU-Segunda Câmara, até sua efetiva exclusão, promova sua restituição ao erário e comprove ao Tribunal de Contas da União as medidas adotadas; e
	9.5.3. no prazo de 30 (trinta) dias, envie novo ato de concessão de aposentadoria em favor de Georgina Mary Lopes dos Reis (CPF XXX.165.107-XX) , livre das irregularidades apontadas nos autos, conforme Acórdão 11906/2016-TCU-Segunda Câmara, assim como os atos das pensões instituídas por Fernando Luiz Amorim (CPF XXX.442.637-XX) e por Gelson Luiz do Amaral (CPF XXX.560.437-XX) ;
	9.6. dar ciência desta deliberação ao responsável e à Universidade Federal do Rio de Janeiro.

Monitoramento do cumprimento do Acórdão 11.906/2016  2ª Câmara, que considerou ilegais atos de concessão de aposentadoria.

Segunda Câmara

Universidade Federal do Rio de Janeiro.

3. Interessados/Responsáveis:
3.1. Interessados: Fernando Luiz Amorim (XXX.442.637-XX); Gelson Luiz do Amaral (XXX.560.437-XX); Georgina Mary Lopes dos Reis (XXX.165.107-XX); André Luiz Chagas Pereira (XXX.660.357-XX);
3.2. Responsável: Agnaldo Fernandes Silva (XXX.001.337-XX).

13.1. Ministros presentes: Bruno Dantas (Presidente), Augusto Nardes, Aroldo Cedraz, Raimundo Carreiro e Jorge Oliveira (Relator).
13.2. Ministro que não participou da votação: Bruno Dantas (Presidente)
13.3. Ministro-Substituto presente: Marcos Bemquerer Costa.

ACORDAO-COMPLETO-2520097

Acórdão 4455/2022 - Segunda Câmara

JORGE OLIVEIRA

Adoto como relatório à instrução produzida no âmbito da Secretaria de Fiscalização de Pessoal (peça 57) , que contou com a anuência de seu dirigente (peça 58) e do representante do Ministério Público junto ao TCU (peça 59) :
"INTRODUÇÃO
1.	Trata-se de monitoramento do Acórdão 11906/2016-TCU-Segunda Câmara, proferido na Sessão de 8/11/2016, de relatoria da e. Ministra Ana Arraes (peça 8) , que considerou ilegais os atos de concessão de aposentadoria aos interessados acima elencados, em razão do pagamento de rubricas alusivas a planos econômicos baseadas em sentenças judiciais (URP - 26,05%, 28,86% e URV - 3,17%) . 
HISTÓRICO
2.	No âmbito da deliberação, foram feitas as seguintes determinações:
9.1. considerar legal e autorizar o registro do ato de aposentadoria de Gelson Luiz do Amaral; 
9.2. considerar ilegais os atos de aposentadoria de Fernando Luiz Amorim e Georgina Mary Lopes dos Reis e negar-lhes registro; 
9.3. dispensar a reposição das importâncias indevidamente recebidas de boa-fé pelos beneficiários até a data da notificação desta deliberação à unidade jurisdicionada; 
9.4. determinar à Universidade Federal do Rio de Janeiro que: 
9.4.1. no prazo de 15 (quinze) dias a contar da ciência desta deliberação, cesse os pagamentos decorrentes dos atos impugnados e das vantagens indevidamente pagas atualmente a Gelson Luiz do Amaral, sob pena de ressarcimento das quantias pagas indevidamente e responsabilização solidária da autoridade competente; 
9.4.2. comunique aos interessados a deliberação deste Tribunal e os alerte de que o efeito suspensivo proveniente da eventual interposição de recursos junto ao TCU não os eximirá da devolução dos valores indevidamente recebidos após a notificação, em caso de não provimento dos apelos; 
9.4.3. no prazo de 30 (trinta) dias a partir da ciência deste acórdão, encaminhe a este Tribunal, por cópia, comprovante da data em que os interessados tomaram conhecimento desta deliberação; 
9.4.4. no prazo de 30 (trinta) dias a contar da ciência desta deliberação, emita novos atos, em que sejam suprimidas as irregularidades verificadas, e submeta-os ao TCU para nova apreciação.
3.	Devidamente comunicada da decisão (peças 11-14) , a unidade jurisdicionada não se manifestou nos autos.
4.	Monitoramento iniciado por esta unidade técnica em 20/3/2019 (peça 23) verificou a exclusão das parcelas relativas aos índices de 26,05% e 28,86% dos contracheques dos interessados, contudo permanecia sendo paga a parcela relativa à URV, no valor de R$ 65,72, nos proventos de Fernando Luiz Amorim, e no valor de R$ 47,93, nos proventos de Georgina Mary Lopes dos Reis. O inativo Gelson Luiz do Amaral falecera em 31/7/2016 (peça 16) , instituindo pensão em favor de Lilia Izabel Couto Amarante do Amaral, que permanecia recebendo a parcela relativa à URV no valor de R$ 45,42 (peça 17) . Além disso, não foram enviados novos atos de aposentadoria e o ato de pensão civil continuava com parcela de planos econômicos. Foi então proposta realização de diligência à Universidade.
5.	Realizada a diligência (peças 25-30) , contudo não houve manifestação da jurisdicionada.  
6.	Novo monitoramento realizado em 9/3/2020 (peça 37) verificou que permanecia sendo paga a parcela relativa à URV, no valor de R$ 65,72, nos proventos de Fernando Luiz Amorim, e no valor de R$ 47,93, nos proventos de Georgina Mary Lopes dos Reis, bem como na pensão em favor de Lilia Izabel Couto Amarante do Amaral, também permanecia a parcela relativa à URV no valor de R$ 45,42. Além disso, não havia novos atos de aposentadoria em favor dos inativos, e ao ato de pensão estava maculado com a parcela irregular. Foi então proposta audiência do gestor responsável à época do Acórdão Sr. André Luiz Chagas Pereira, Pró-Reitor de Pessoal da UFRJ, para que apresentasse suas razões de justificativa para descumprimento do Acórdão em questão. 
7.	Realizada a audiência (peças 40 e 43) , o Sr. André Luiz Chagas Pereira justificou especialmente que (peça 41) :
Inicialmente, é importante esclarecer que não houve qualquer omissão por parte do servidor. Sobre o ponto, registra-se que, quando recebidos os ofícios pela UFRJ, o servidor não estava mais no cargo de Pró-Reitor de Pessoal, tendo em vista que fora exonerado do referido cargo através da Portaria nº 7.673, de 5 de agosto de 2016, publicada no DOU Nº 151, de 8 de agosto de 2016, conforme documento (anexo 1 }, acostado ao presente requerimento. Logo, considerando que já não atuava como Pró-Reitor de Pessoal, não cabia ao servidor a decisão de cumprir as diligências deste Tribunal proferidas nos respectivos ofícios, dado que esta decisão estava diretamente relacionada à competência e à atribuição dos gestores da Administração.
Não houve, portanto, qualquer omissão ou que pudesse se caracterizar como conduta culposa, tampouco dolosa do servidor, consoante ao fato de que não possuía atribuição de gestão com poderes de decidir o cumprimento de diligências.
...
REQUER: 
a. seja a presente peça de razões de justificativa recebida e processada na formada lei e do Regimento Interno da Corte; 
b. seja facultada a produção de outras provas, sobretudo a prova documental a ser posteriormente juntada, se necessário for visando ao pleno esclarecimento da verdade e à realização da ampla defesa, inclusive manifestação complementar; 
c. sejam acolhidas as razões para o fim de absolver o servidor quanto às imputações contidas na audiência, por ser medida de inteira justiça e prática de um bom direito.
8.	Em análise às justificativas apresentadas pelo ex-gestor (peça 45) , concluiu-se que a audiência deveria ser encaminhada ao Sr. Agnaldo Fernandes, Pró-Reitor de Pessoal da UFRJ, para que apresentasse suas razões de justificativa para descumprimento do Acórdão, especificamente sobre a manutenção da parcela relativa à URV, no valor de R$ 65,72, nos proventos de Fernando Luiz Amorim, e no valor de R$ 47,93, nos proventos de Georgina Mary Lopes dos Reis, bem como na pensão instituída por Gelson Luiz do Amaral, no valor de R$ 45,42 e sobre o envio de novos atos de concessão de aposentadoria em favor dos inativos, assim como o ato de pensão de Gelson Luiz do Amaral, livres das irregularidades apontadas.
9.	Realizada a audiência (peças 48-49) , o Sr. Agnaldo Fernandes não se manifestou nos autos.
EXAME TÉCNICO
10.	Pesquisa realizada ao sistema Siape/A3P/Sigepe (peças 51 e 55) demonstra que a parcela de URV permanece sendo paga aos inativos, no valor de R$ 47,93, nos proventos de Georgina Mary Lopes dos Reis, bem como nas pensões instituídas por Gelson Luiz do Amaral, no valor de R$ 45,42 e por Fernando Luiz Amorim, no valor de R$ R$ 65,72 (faleceu em 29/11/2019) .
11.	Consulta ao sistema e-Pessoal (peças 52-54) também aponta que o descumprimento permanece com a ausência de envio de novo ato de aposentadoria em favor de Georgina Mary Lopes dos Reis, livre das irregularidades apontadas, assim como os atos das pensões instituídas por Gelson Luiz do Amaral e por Fernando Luiz Amorim, que estão em edição no gestor de pessoal.
Análise das razões de justificativas
12.	Conforme instrução anterior (peça 45) , o Sr. André Luiz Chagas Pereira, ex-Pró-Reitor de Pessoal da Universidade, foi exonerado do referido cargo em 5/8/2016 (peça 41, p. 3) , e o Acórdão 11906/2016-TCU-Segunda Câmara (peça 8) , foi proferido apenas na Sessão de 8/11/2016, não sendo assim cabível falar-se em responsabilidade desse gestor.
13.	À época do Acórdão ora monitorado, o gestor em questão era o Sr. Agnaldo Fernandes (peça 41, p. 3) , que se manteve silente, não atendendo à audiência, sobre as justificativas para descumprimento da referida determinação.
14.	Sendo assim, propõe-se que as razões de justificativas apresentadas pelo Sr. André Luiz Chagas Pereira, ex-Pró-Reitor de Pessoal da UFRJ, sejam acolhidas, sem aplicação de multa. Além disso, propõe-se que o Sr. Agnaldo Fernandes, Pró-Reitor de Pessoal da UFRJ, seja considerado revel, por não atender à audiência no prazo devido, nos termos do art. 12, § 3º, da Lei 8.443/1992, com a aplicação da multa prevista no art. 58, inciso IV, da Lei 8.443/1992 e no art. 268, inciso VII, do Regimento Interno do Tribunal.
15.	Como o Acórdão 11906/2016-TCU-Segunda Câmara não foi devidamente cumprido, propõe-se que sejam determinados a exclusão da parcela de URV, no valor de R$ 47,93, nos proventos de Georgina Mary Lopes dos Reis, bem como nas pensões instituídas por Gelson Luiz do Amaral, no valor de R$ 45,42 e por Fernando Luiz Amorim, no valor de R$ R$ 65,72; a quantificação e devolução dos valores recebidos indevidamente por Georgina Mary Lopes dos Reis, desde a ciência do Acórdão em questão, tendo em vista o falecimento dos demais interessados; e ainda o envio de novos atos de aposentadoria e de pensão, livres das irregularidades apontadas.
CONCLUSÃO
16.	Com base nas informações prestadas pelo gestor e naquelas extraídas dos sistemas Siape/A3P/Sigepe e e-Pessoal, considera-se que as determinações constantes do Acórdão 11906/2016-TCU-Segunda Câmara foram parcialmente cumpridas pela Universidade Federal do Rio de Janeiro, propondo-se que sejam determinados a exclusão da parcela de URV, no valor de R$ 47,93, nos proventos de Georgina Mary Lopes dos Reis, bem como nas pensões instituídas por Gelson Luiz do Amaral, no valor de R$ 45,42 e por Fernando Luiz Amorim, no valor de R$ R$ 65,72; a quantificação e devolução dos valores recebidos indevidamente por Georgina Mary Lopes dos Reis, desde a ciência do Acórdão em questão, tendo em vista o falecimento dos demais interessados; e ainda o envio de novos atos de aposentadoria e de pensão, livres das irregularidades apontadas.
17.	Propõe-se também que as razões de justificativas apresentadas pelo Sr. André Luiz Chagas Pereira, ex-Pró-Reitor de Pessoal da UFRJ, sejam acolhidas, sem aplicação de multa. Além disso, propõe-se que o Sr. Agnaldo Fernandes, Pró-Reitor de Pessoal da UFRJ, seja considerado revel, por não atender à audiência no prazo devido, nos termos do art. 12, § 3º, da Lei 8.443/1992, com a aplicação da multa prevista no art. 58, inciso IV, da Lei 8.443/1992 e no art. 268, inciso VII, do Regimento Interno do Tribunal.
PROPOSTA DE ENCAMINHAMENTO
18.	Em face do exposto, remetam-se os autos à consideração superior propondo-se: 
acolher, nos termos do § 2º, do art. 250 do Regimento Interno do TCU, as razões de justificativa apresentadas pelo Sr. Andre Luiz Chagas Pereira (CPF XXX.660.357-XX) , ex-Pró-Reitor de Pessoal da Universidade Federal do Rio de Janeiro;
	b) considerar revel, nos termos do art. 12, § 3º, da Lei 8.443/1992, o Sr. Agnaldo Fernandes Silva (CPF XXX.001.337-XX) , Pró-reitor da Universidade Federal do Rio de Janeiro, pelo descumprimento do Acórdão 11906/2016-TCU-Segunda Câmara, de relatoria da e. Ministra Ana Arraes;
	c) aplicar ao responsável a multa prevista no art. 58, inciso IV, da Lei 8.443/1992 e no art. 268, inciso VII, do Regimento Interno do Tribunal;
	d) com base no art. 28, incisos I e II, da Lei 8.443/1992:
	d.1) determinar o desconto integral ou parcelado da dívida na remuneração do Sr. Agnaldo Fernandes Silva (CPF XXX.001.337-XX) , observados os limites impostos pela legislação pertinente e, em especial, o disposto no art. 46 da Lei 8.112/1990;
	d.2) autorizar, desde já, a cobrança judicial da dívida, na hipótese de não atendimento das notificações, cumulada com a ineficácia dos descontos determinados no subitem anterior;
	e) determinar à Universidade Federal do Rio de Janeiro, nos termos do artigo 4°, inciso I, da Resolução-TCU 315/2020, que:
	e.1) exclua, imediatamente, a parcela relativa à URV (3,17%) dos proventos de Georgina Mary Lopes dos Reis (CPF XXX.165.107-XX) e das pensões instituídas por Fernando Luiz Amorim (CPF XXX.442.637-XX) e por Gelson Luiz do Amaral (CPF XXX.560.437-XX) , conforme Acórdão 11906/2016-TCU-Segunda Câmara, de relatoria da e. Ministra Ana Arraes;
	e.2) no prazo de 30 (trinta) dias, sob pena de responsabilidade solidária da autoridade administrativa omissa e mediante prévia instauração de processo administrativo, apure o montante indevidamente recebido a título da parcela relativa à URV (3,17%) , por Georgina Mary Lopes dos Reis (CPF XXX.165.107-XX) , desde a ciência do Acórdão 11906/2016-TCU-Segunda Câmara, até sua efetiva exclusão, promova sua restituição ao erário, nos termos do art. 46 da Lei 8.112/1990, e comprove ao Tribunal de Contas da União as medidas adotadas; e
	e.3) no prazo de 30 (trinta) dias, envie novo ato de concessão de aposentadoria em favor de Georgina Mary Lopes dos Reis (CPF XXX.165.107-XX) , livre das irregularidades apontadas nos autos, conforme Acórdão 11906/2016-TCU-Segunda Câmara, assim como os atos das pensões instituídas por Fernando Luiz Amorim (CPF XXX.442.637-XX) e por Gelson Luiz do Amaral (CPF XXX.560.437-XX) , conforme artigo 260 do Regimento Interno do TCU c/c artigo 2°, inciso III, da Resolução-TCU 78/2018."
	É o relatório.

não há

Procurador Marinus Eduardo De Vries Marsico.

APOSENTADORIAS. PERCEPÇÃO DESTACADA DE PARCELAS A TÍTULO DE DECISÃO JUDICIAL (3,17%, 26,05% e 28,86%). RESÍDUOS INCORPORADOS POR NOVAS ESTRUTURAS REMUNERATÓRIAS. LEGALIDADE DE UM ATO. ILEGALIDADE DOS DEMAIS. DETERMINAÇÕES. MONITORAMENTO. NÃO CUMPRIMENTO DAS DETERMINAÇÕES. AUDIÊNCIAS. ACOLHIMENTO DAS RAZÕES DE JUSTIFICATIVA DE UM RESPONSÁVEL. REVELIA DE OUTRO RESPONSÁVEL. MULTA. DETERMINAÇÕES.

APOSENTADORIA (APOS)

Secretaria de Fiscalização de Integridade de Atos e Pagamentos de Pessoal e de Benefícios Sociais (Sefip).

Tratam os autos, originalmente, de atos de concessão de aposentadoria, submetidos, para fins de registro, à apreciação do Tribunal de Contas da União (TCU) , de acordo com o art. 71, inciso III, da Constituição Federal.
2. Nesta fase processual, monitorou-se o cumprimento do Acórdão 11906/2016-TCU-Segunda Câmara, proferido nos seguintes termos:
"VISTOS, relatados e discutidos os atos de aposentadoria de Fernando Luiz Amorim, Gelson Luiz do Amaral e Georgina Mary Lopes dos Reis, ex-servidores da Universidade Federal do Rio de Janeiro.
ACORDAM os ministros do Tribunal de Contas da União, reunidos em sessão da 2ª Câmara, ante as razões expostas pela relatora e com fundamento nos artigos 71, incisos III e IX, da Constituição Federal de 1988; 1º, inciso V; 39, inciso II; e 45 da Lei 8.443/1992; 1º, inciso VIII; 259, inciso II; e 262 do Regimento Interno; 8º da Resolução TCU 206/2007; e 15 da Instrução Normativa TCU 55/2007, bem como na Súmula TCU 106, em:
9.1. considerar legal e autorizar o registro do ato de aposentadoria de Gelson Luiz do Amaral;
9.2. considerar ilegais os atos de aposentadoria de Fernando Luiz Amorim e Georgina Mary Lopes dos Reis e negar-lhes registro;
9.3. dispensar a reposição das importâncias indevidamente recebidas de boa-fé pelos beneficiários até a data da notificação desta deliberação à unidade jurisdicionada; 9.4. determinar à Universidade Federal do Rio de Janeiro que:
9.4.1. no prazo de 15 (quinze) dias a contar da ciência desta deliberação, cesse os pagamentos decorrentes dos atos impugnados e das vantagens indevidamente pagas atualmente a Gelson Luiz do Amaral, sob pena de ressarcimento das quantias pagas indevidamente e responsabilização solidária da autoridade competente;
9.4.2. comunique aos interessados a deliberação deste Tribunal e os alerte de que o efeito suspensivo proveniente da eventual interposição de recursos junto ao TCU não os eximirá da devolução dos valores indevidamente recebidos após a notificação, em caso de não provimento dos apelos;
9.4.3. no prazo de 30 (trinta) dias a partir da ciência deste acórdão, encaminhe a este Tribunal, por cópia, comprovante da data em que os interessados tomaram conhecimento desta deliberação;
9.4.4. no prazo de 30 (trinta) dias a contar da ciência desta deliberação, emita novos atos, em que sejam suprimidas as irregularidades verificadas, e submeta-os ao TCU para nova apreciação."
3. Devidamente notificada da deliberação, a Universidade Federal do Rio de Janeiro (UFRJ) não se manifestou.
	4. Realizado monitoramento em 20/3/2019, a Secretaria de Fiscalização de Pessoal (Sefip) constatou a exclusão das parcelas relativas aos índices de 26,05% e 28,86% dos contracheques dos interessados. Contudo, permanecia sendo paga a parcela relativa à URV, no valor de R$ 65,72, nos proventos de Fernando Luiz Amorim, e no valor de R$ 47,93, nos proventos de Georgina Mary Lopes dos Reis. O inativo Gelson Luiz do Amaral falecera em 31/7/2016, instituindo pensão em favor de Lilia Izabel Couto Amarante do Amaral, que permanecia recebendo a parcela relativa à URV no valor de R$ 45,42. Além disso, não foram enviados novos atos de aposentadoria. e o ato de pensão civil continuava com parcela de planos econômicos.
	5. Foi, então, realizada diligência à UFRJ, que não se manifestou. Assim, a Sefip realizou audiência de André Luiz Chagas Pereira, Pró-Reitor de Pessoal da referida Universidade, que, comprovou ter sido exonerado do cargo anteriormente à notificação da deliberação do Tribunal. Por essa razão, devem ser acolhidas suas razões de justificativa.
	6. A unidade instrutora realizou, pois, a audiência de Agnaldo Fernandes, Pró-Reitor de Pessoal da UFRJ à época da notificação do acórdão monitorado, que não se manifestou nos autos, devendo ser considerado revel. nos termos do art. 12, § 3º, da Lei 8.443/1992.
	7. Em nova pesquisa realizada no Siape/A3P/Sigepe em 17 e em 19/8/2020, a unidade instrutora confirmou a continuidade do pagamento da parcela de URV aos inativos, nos proventos de Georgina Mary Lopes dos Reis, bem como nas pensões posteriormente instituídas. Ademais, conforme consulta ao sistema e-Pessoal, não foram enviados ao Tribunal novos atos de aposentadoria e pensões livre das irregularidades apontadas no acórdão monitorado.
	Diante da comprovação do descumprimento da deliberação do Tribunal e da revelia do gestor responsável, adoto integralmente a proposta da Sefip e do MPTCU de aplicação de multa ao último Pró-Reitor mencionado e voto por que a 2ª Câmara adote o acórdão que ora submeto ao colegiado.
 
TCU, Sala das Sessões Ministro Luciano Brandão Alves de Souza, em 16 de março de 2021.
JORGE OLIVEIRA 
Relator